臺灣高等法院臺南分院刑事判決　　　　95年度上訴字第1438號
上　訴　人　臺灣雲林地方法院檢察署檢察官
被　　　告　甲○○
　　　　　　　　　　現另案在臺灣雲林第二監獄執行中
上列上訴人因被告違反毒品危害防制條例案件，不服臺灣雲林地
方法院95年度訴字第742號、95年度易字第477號中華民國95年11
月27日第一審判決（起訴案號：臺灣雲林地方法院檢察署95年度
毒偵字第1024、1208號）、移送併辦（95年度毒偵字第1480、14
90、1496號）及追加起訴（95年度毒偵字第1480、1496號），提
起上訴，本院判決如下：
    主  文
原判決撤銷。
甲○○連續施用第一級毒品，累犯，處有期徒刑玖月；又施用第
一級毒品，累犯，處有期徒刑柒月；又施用第一級毒品，累犯，
處有期徒刑柒月，扣案之注射針筒貳支、殘渣袋貳個均沒收。又
施用第二級毒品，累犯，處有期徒刑參月。應執行有期徒刑壹年
，扣案之注射針筒貳支、殘渣袋貳個均沒收。
    事  實
一、犯罪事實：甲○○前因竊盜案件，經法院判處應執行有期徒
    刑1年4月確定，於民國94年8月22日假釋出監，於94年9月10
    日縮刑假釋期滿，以已執行論。又因施用毒品案件，經觀察
    、勒戒後，認有繼續施用毒品之傾向，再送強制戒治，於93
    年3月15日停止戒治並付保護管束，於93年9月25日保護管束
    期滿，由臺灣桃園地方法院檢察署檢察官於93年10月8日以
    93年度戒毒偵字第284號為不起訴處分確定。猶不知戒除施
    用毒品習性，於上開強制戒治執行完畢釋放後5年內，復基
    於連續施用第1級毒品海洛因之概括犯意，自95年6月中旬某
    日起至95年6月30日止，在其位於雲林縣東勢鄉○○村○○
    ○路26號之住處及雲林縣東勢鄉○○路25號「賜安宮」廁所
    等處，以將海洛因摻水後置於針筒內注射血管之方式，施用
    第1級毒品海洛因多次；又另行基於施用第1級毒品之犯意，
    於95年7月15日某時，以將海洛因摻水後置於針筒內注射血
    管之方式，施用第1級毒品海洛因乙次，同日下午6時20分許
    ，在雲林縣東勢鄉○○路25號「賜安宮」為警查獲，並扣得
    其所有供施用海洛因所用之注射針筒1支，經採驗尿液，檢
    出毒品嗎啡陽性反應；同日晚上9時許，因其係毒品列管人
    口，經警採驗尿液，檢出毒品嗎啡陽性反應；甲○○復基於
    施用第1級毒品之另一犯意，於95年8月14日某時，以將海洛
    因摻水後置於針筒內注射血管之方式，施用第1級毒品海洛
    因乙次，同日上午8時許，因另涉竊盜案件，在雲林縣東勢
    鄉○○村○○○路219巷25號為警查獲，並扣得其所有供施
    用海洛因所用之注射針筒1支、殘渣袋2個，經採驗尿液，檢
    出毒品嗎啡陽性反應；甲○○又基於另一施用第2級毒品甲
    基安非他命之犯意，於95年8月22日某時，在其上開住處，
    以將甲基安非他命燒烤後吸食其煙之方式，施用第2級毒品
    甲基安非他命1次，同日晚上9時50分許，在雲林縣土庫鎮○
    ○里○○○號○路高鐵橋下，因涉竊盜案件為警查獲，經採尿
    送驗，檢出甲基安非他命陽性反應，95年8月23日被解送臺
    灣雲林看守所羈押，經看守所人員採尿送驗結果，檢出毒品
    嗎啡及甲基安非他命陽性反應而查悉上情。
二、案經雲林縣警察局臺西分局報告臺灣雲林地方法院檢察署檢
    察官偵查起訴暨追加起訴。
    理  由
一、前揭事實，業據被告甲○○於警詢、偵查、原審及本院審理
    時坦承不諱，復有雲林縣警察局臺西分局95年度查獲毒品案
    件嫌疑犯尿液送檢真實姓名登記簿2份、雲林縣警察局臺西
    分局採尿室95年1月-12月出矯治機構毒品人口採尿名冊、應
    受尿液採驗人尿液檢體採集送驗紀錄表、檢體採收紀錄表各
    1份；詮昕科技股份有限公司95年7月28日、95年8月3日濫用
    藥物尿液檢驗報告各1份、95年9月6日濫用藥物尿液檢驗報
    告3份在卷可稽。另有扣案之殘渣袋2個、注射針筒2支扣案
    可證。再查被告因施用毒品案件，經觀察、勒戒後，認有繼
    續施用毒品之傾向，再送強制戒治，於93年3月15日停止戒
    治並付保護管束，於93年9月25日保護管束期滿，由臺灣桃
    園地方法院檢察署檢察官於93年10月8日以93年度戒毒偵字
    第284號為不起訴處分確定，有臺灣高等法院被告全國前案
    紀錄表一份可憑，其於上開強制戒治執行完畢釋放後5年內
    再犯施用第一、二級毒品之犯行至明，足證被告上開自白與
    事實相符，自得採為被告論罪依據，本件事證明確，被告犯
    行可堪認定。
二、(一)按海洛因、甲基安非他命分別為毒品危害防制條例第2條
    第2項第1、2款所明定之第1級毒品、第2級毒品。核被告甲
    ○○所為，係犯毒品危害防制條例第10條第1項之施用第1級
    毒品罪，及同條第2項之施用第2級毒品罪。其非法持有第1
    級毒品海洛因、第2級毒品甲基安非他命之低度行為，已為
    其施用之高度行為所吸收，均不另論罪。再按刑法第二條第
    一項規定：「行為後法律有變更者，適用行為時之法律。但
    行為後之法律有利於行為人者，適用最有利於行為人之法律
    」，被告行為後，刑法第五十六條連續犯之規定，業於九十
    四年二月二日修正公布刪除，並於九十五年七月一日施行，
    刪除連續犯之規定，雖非犯罪構成要件之變更，但顯已影響
    行為人刑罰之法律效果，自屬法律有變更，依修正施行後刑
    法第二條第一項規定，比較新、舊法結果，仍應適用較有利
    於被告之行為時法律即修正施行前之刑法論以連續犯（最高
    法院九十五年第八次刑事庭會議決議參照），是被告自95年
    6月中旬某日起至同年月6月30日止先後多次施用第一級毒品
    之犯行，時間緊接、方法相同，犯罪構成要件亦相同，顯係
    基於概括犯意反覆實施，為連續犯，應依刑法第二條第一項
    前段規定，依修正施行前刑法第五十六條連續犯之規定論以
    一罪，並加重其刑。
    (二)按刑法及刑法施行法業於九十四年二月二日經總統以華總
    一義字第○九四○○○一四九○一號令修正公布，並自九十
    五年七月一日施行，修正後刑法已刪除修正前刑法第五十六
    條連續犯之規定，是被告於併案所指之95年8月22日再有施
    用毒品之行為，縱係基於概括犯意，於密切之期間反覆實施
    同一基本構成要件之行為，亦無依修正前刑法第五十六條連
    續犯之規定論以一罪並加重其刑之餘地，殆無疑義。
    (三)又參諸刪除修正前刑法第五十六條之立法理由，乃為避免
    先前因適用連續犯之規定所衍生鼓勵犯罪之弊，致使國家刑
    罰權之行使發生不合理現象。至於刪除連續犯之規定後，則
    視具體情形依行為個數予以數罪併罰抑或認係一罪，亦即回
    歸依行為個數予以論罪科刑之原則。茲檢察官認被告於併案
    部分再有施用毒品之行為，係與本案有罪事實間為集合犯之
    實質上一罪關係，此項論據尚難認於法有據；否則，如將被
    告於起訴後判決確定前之期間內多次施用毒品之行為，認定
    均屬集合犯之實質上一罪關係而僅論以一罪，相較於修正前
    刑法連續犯之規定，除範圍得以更加擴張外，而無法定加重
    其刑之適用，豈為事理之平？申言之，苟認被告再於併案時
    、地施用毒品之行為，均屬集合犯之實質上一罪關係，則刪
    除連續犯規定藉以避免衍生鼓勵犯罪之弊，致使國家刑罰權
    之行使發生不合理現象之立法目的無法實現外，反較修正前
    刑法連續犯衍生之缺失更加嚴重，當非刑法修正之本意。
    (四)況被告於95年7月15日、同年8月14日先後施用第1級毒品
    ，顯屬另一獨立施用毒品之行為，與被告自95年6月中旬起
    至同年月30日止之連續施用第1級毒品之行為，犯意各別，
    ，時間相隔約半月甚或一月之久，故被告於95年7月15日、
    同年8月14日先後二次施用第1級毒品之行為，雖為多次之複
    數行為，惟其並未具備預先反覆實施之犯意甚為明確，實難
    單以被告亦觸犯相同之毒品危害防制條例第十條第一項施用
    第一級毒品罪名，即謂其先後施用毒品之行為，為集合犯之
    實質上一罪關係。
    (五)又「臺灣高等法院暨所屬法院95年度法律座談會刑事類第
    13題結論」已決議：「95年6月30日刑法修正前之施用毒品
    行為，應依刑法第2條第1項比較結果，適用有利於行為人之
    法律，即依舊法第56條論以連續犯；至修正後發生之施用毒
    品行為，則依新法處理，論以數罪併罰；惟法院審理結果，
    若認為修正後發生之數施用毒品行為，已因成癮而無法戒除
    ，乃反覆於短時間內密集所為，可依發展「接續犯」或「包
    括的一罪」之理論，認為構成單一犯罪。亦即修正前成立之
    連續施用毒品行為，應與修正後成立之單一犯罪（或數次施
    用毒品行為），分論併罰。
    (六)綜上所述，被告自95年6月中旬起至同年月30日止之連續
    施用第1級毒品之行為，與95年7月15日、同年8月14日先後
    二次施用第1級毒品之行為，及公訴人追加起訴之被告95年8
    月22日施用第2級毒品之行為，應分論併罰之。
    (七)又被告有如犯罪事實欄所述之前案科刑及執行紀錄，有卷
    附臺灣高等法院被告前案紀錄表可按，其受有期徒刑之執行
    完畢，5年以內故意再犯有期徒刑以上之罪，則依95年7月1
    日修正施行前後刑法第47條新舊法規定，均符合累犯之要件
    ，刑罰權規範狀態並無有利或不利之變更，不生新舊法比較
    問題，自應適用現行刑法第47條第1項規定，論以累犯，遞
    加重其刑。
三、原審認被告施用第1、2級毒品之犯行，事證明確，分別予以
    論罪科刑，固非無見。惟查，95年6月30日刑法修正前之施
    用毒品行為，應依刑法第2條第1項比較結果，適用有利於行
    為人之法律，即依舊法第56條論以連續犯；至修正後發生之
    施用毒品行為，則依新法處理，論以數罪併罰；惟法院審理
    結果，若認為修正後發生之數施用毒品行為，已因成癮而無
    法戒除，乃反覆於短時間內密集所為，可依發展「接續犯」
    或「包括的一罪」之理論，認為構成單一犯罪。亦即修正前
    成立之連續施用毒品行為，應與修正後成立之單一犯罪（或
    數次施用毒品行為），分論併罰，已如前述。原審未及審酌
    ，竟將被告自95年6月中旬某日起至95年6月30日止之連續施
    用第1級毒品之犯行與95年7月1日連續犯刪除後之95年7月15
    日、同年8月14日先後二次施用第1級毒品之行為，評價為「
    集合犯」之包括一罪之關係，顯有未當。公訴人上訴意旨指
    摘原判決遽認被告自刑法修正前至修正後所為之施用毒品犯
    行，均以「集合犯」論之，尚有未洽等語，為有理由，應將
    原判決撤銷由本院予以改判。爰審酌被告前因施用毒品，經
    觀察勒戒、強制戒治後，經不起訴處分後，猶犯同罪行、其
    犯罪本質上為戕害自我身心健康之行為，尚未嚴重破壞社會
    秩序或侵害他人權益，及其犯後坦承犯行、態度良好、教育
    程度為國中肄業等一切情狀，就其連續施用第1級毒品部分
    量處有期徒刑九月；就其於95年7月15日、95年8月14日施用
    第1級毒品部分，各處有期徒刑七月；就其於95年8月22日施
    用第2級毒品部分，處有期徒刑三月，並依刑法第51條第5款
    之規定，定其應執行之刑為有期徒刑一年。扣案之注射針筒
    2支及殘渣袋2個，係被告所有供施用海洛因所用之物，已為
    被告自承在卷，均應依刑法第38條第1項第2款之規定沒收之
    。
四、至公訴人移送併辦之被告於95年8月22日施用第1級毒品之犯
    行部分，與起訴事實間，非屬集合犯之實質上一罪關係，併
    案事實即非起訴效力所及，本院依法無從併予審究，應將併
    辦部分退回檢察官另為適法之處理。
五、據上論斷，應依刑事訴訟法第369條第1項前段、第364條、
    第299條第1項前段，毒品危害防制條例第10條第1項、第2項
    ，刑法第11條前段、修正前第56條、修正後第47條第1項、
    第51條第5款、第38條第1項第2款，判決如主文。
本案經檢察官劉得鉦到庭執行職務。
中　　華　　民　　國　　96　　年　　1 　　月　　31　　日
                  刑事第六庭  審判長法　官  蔡崇義
                                    法　官  董武全
                                    法　官  曾文欣
以上正本證明與原本無異。
施用第二級毒品罪部分不得上訴。
施用第一級毒品罪部分如不服本判決，應於收受本判決後十日內
向本院提出上訴書狀。其未敘述上訴理由者並得於提起上訴後十
日內向本院補提理由書狀（均須按他造當事人之人數附繕本）「
切勿逕送上級法院」。
　　　　　　　　　　　　　　　　　　書記官  李育儒
中　　華　　民　　國　　96　　年　　2 　　月　　1 　　日
附錄本案論罪科刑法條：
毒品危害防制條例第10條
施用第一級毒品者，處6月以上5 年以下有期徒刑。
施用第二級毒品者，處3年以下有期徒刑。
